臺灣彰化地方法院刑事判決　　　　　　　99年度易字第1090號
公　訴　人　臺灣彰化地方法院檢察署檢察官
被　　　告　尤棋榕
選任辯護人　潘欣欣律師
被　　　告　陳玉虹
上列被告因妨害自由等案件，經檢察官提起公訴（99年度偵字第
9300號），本院判決如下：
    主  文
尤棋榕、陳玉虹均無罪。
    理  由
一、公訴意旨略以:被告尤棋榕係告訴人邱常林之妻，2人間具有
    家庭暴力防治法第3條第1款所定之家庭成員關係。被告尤棋
    榕長年陪同子女居住在加拿大，致與告訴人感情疏離，於民
    國99年6月8日回臺後，發現自己已遭除戶，遂於99年6月19
    日上午10時45分許，由友人即被告陳玉虹陪同前往彰化縣和
    美鎮○○里○○路104號告訴人經營之中藥店，與告訴人理
    論並要求入籍，告訴人為避免爭端，指示員工李秋惠等人先
    行下班，並拉下鐵門，自己則欲駕駛停在店門外之機車離去
    ，詎被告尤棋榕、陳玉虹為阻止告訴人離開，竟基於共同妨
    害人行使權利之犯意，抓住告訴人手臂，並擋在機車後方，
    令告訴人無法牽出機車，告訴人遂放棄機車改為步行，被告
    尤棋榕、陳玉虹仍分別抓住告訴人右上臂及右前臂以阻止告
    訴人離開，後告訴人奮力走向菜市場，被告陳玉虹先行鬆手
    ，惟被告尤棋榕仍一路拉扯告訴人至十多公尺之外始罷手，
    被告尤棋榕、陳玉虹遂以此強暴方式妨害告訴人之人身自由
    約數分鐘之久，告訴人並因此受有右上臂、兩側肘、兩側前
    臂、右手腕多處抓傷等傷害，因認被告二人共犯刑法第304
    條第1項妨害自由罪及第277條第1項傷害罪（起訴書所引法
    條只引刑法第304條第1項，惟經公訴檢察官追加引用所犯法
    條包括刑法第277條第1項之條文）。
二、刑事訴訟法第159條第1項規定：被告以外之人於審判外之言
    詞或書面陳述，除法律有規定者外，不得作為證據。而該條
    所謂「法律有規定者」，係指同法第159條之1至第159條之5
    及第206條等規定。卷附告訴人及被告尤棋榕之診斷書雖係
    因特殊目的而製作，惟醫師於診療過程中，乃依醫師法之規
    定，詳予診斷而製作，自屬醫師於醫療業務過程中所製作之
    紀錄文書，為醫療業務行為之一部分，與通常之醫療行為所
    製作之病歷無殊，自屬刑事訴訟法第159條之4第2款所稱從
    事業務之人於業務上所須製作之紀錄文書（最高法院99年台
    上字4987號判決參照），係從事醫療業務之人於業務上所製
    作之證明文書，亦無顯無不可信之情況，具有證據能力，並
    無不合。
三、按被告以外之人（包括證人、鑑定人及共同被告等）於審判
    外之陳述雖不符刑事訴訟法第159條之1至第159條之4等4條
    之規定，而經當事人於審判程序同意作為證據，法院審酌該
    言詞陳述或書面陳述作成時之情況，認為適當者，亦得為證
    據；當事人、代理人或辯護人於法院調查證據時，知有第15
    9條第1項不得為證據之情形，而未於言詞辯論終結前聲明異
    議者，視為有前項之同意，刑事訴訟法第159條之5定有明文
    。其立法意旨在於傳聞證據未經當事人之反對詰問予以核實
    ，原則上先予排除。惟若當事人已放棄反對詰問權，於審判
    程序中表明同意該等傳聞證據可作為證據，或於言詞辯論終
    結前未聲明異議，基於尊重當事人對傳聞證據之處分權，及
    證據資料愈豐富，愈有助於真實發見之理念，且強化言詞辯
    論主義，使訴訟程序得以順暢進行，上開傳聞證據亦均具有
    證據能力。本案所引供述及非供述證據，檢察官、被告及其
    選任辯護人於本院審理時均表示不爭執其證據能力，並同意
    引為本案證據，本院審酌該證據作成時情況，並非非法取得
    ，認為以之作為本案證據亦屬適當，自有證據能力。
四、按犯罪事實應依證據認定之，無證據不得認定犯罪事實；又
    不能證明被告犯罪者，應諭知無罪之判決，刑事訴訟法第15
    4條第2項、第301條第1項分別定有明文。又事實之認定，應
    憑證據，如未能發現相當之證據，或證據不足以證明，自不
    能以推測或擬制之方法，為裁判基礎；且認定不利於被告之
    事實須依積極證據，苟積極證據不足為不利於被告事實之認
    定時，即應為有利於被告之認定；另認定犯罪事實所憑之證
    據，雖不以直接證據為限，間接證據亦包括在內，然而無論
    直接證據或間接證據，其為訴訟上之證明，須於通常一般之
    人均不致有所懷疑，而得確信其為真實之程度者，始得據為
    有罪之認定，倘其證明尚未達到此一程度，而有合理之懷疑
    存在而無從使事實審法院得有罪之確信時，即應由法院諭知
    被告無罪之判決。最高法院40年台上字第86號、30年上字第
    816號、76年台上字第4986號判例可資參照。
五、公訴人認被告尤棋榕、陳玉虹涉有上開傷害及妨害自由犯行
    ，無非係以告訴人於警詢及偵查中之指訴，再佐以證人李秋
    惠、葉銘達證述，佐以驗傷診斷書、現場照片及監視器翻拍
    照片為其論據。惟訊據被告尤棋榕堅詞否認有何前揭傷害或
    妨害自由之犯行，被告尤棋榕辯稱：「伊於起訴書所載時地
    ，遭告訴人使用掃把毆打雙手及身體，並遭用熱水及水潑灑
    ，告訴人即為現行犯，遂以輕微動作阻擋告訴人離開，要等
    警察來處理，該行為屬現行犯逮捕行為」等語，被告尤祺榕
    選任辯護人則以「告訴人打被告尤棋榕，已經有人報警，縱
    被告尤棋榕有拉扯告訴人衣服等類似阻擋動作，亦係逮捕現
    行犯行為，被告尤棋榕並無傷害或妨害自由犯意」等語，為
    被告尤棋榕辯護。被告陳玉虹固矢口否認「有與告訴人發生
    肢體碰觸，或妨害告訴人牽騎機車」之情，惟辯稱「伊受被
    告尤棋榕之妹尤品蕾之託載被告尤棋榕至現場，伊於當日看
    到被告尤棋榕與告訴人邱常林有肢體碰觸，伊有報警處理，
    伊認被告尤棋榕手臂受傷係告訴人造成，伊希望警方到達前
    ，任何衝突當事人都不要離開，告訴人要騎機車離開時，伊
    遭告訴人之機車壓到右腳趾，告訴人說不要拉住他，我說你
    壓到我的腳，等警察來處理，警察要來你不能走，伊報警是
    希望警察來之前，任何衝突當事人都不能離開，要等警方來
    處理」等語。
六、經查，被告二人於起訴書所載時地，擋在告訴人機車後方及
    旁邊，令告訴人無法牽出機車，告訴人遂放棄機車改為步行
    ，被告尤棋榕、陳玉虹仍分別抓住告訴人右上臂及右前臂以
    阻止告訴人離開，後告訴人奮力走向菜市場，被告陳玉虹先
    行鬆手，惟被告尤棋榕仍一路拉扯告訴人至十多公尺之外始
    罷手，致告訴人受傷之情，業據告訴人於本院審理時結證屬
    實，並據證人李秋惠、葉銘達於本院審理時證述綦詳；再經
    本院勘驗現場錄影光碟，被告二人於99年6月19日上午11時5
    分後，確有起訴書所載之行為，有勘驗筆錄附卷足稽，復有
    告訴人所提驗傷診斷書附卷足稽。故被告陳玉虹所謂「未拉
    告訴人所騎機車，未拉告訴人」云云，即非事實。從而，被
    告二人有阻止告訴人離開，並拉扯告訴人肢體成傷之行為，
    即堪認定。
七、茲成問題者，厥惟被告二人所為，是否構成犯罪？經查:
（一）檢察官起訴被告二人犯罪之時間，發生於99年6月19日11
      時5分許以後；惟被告尤棋榕於99年6月19日上午11時5分
      前，在和美鎮○○路104號告訴人經營中藥店，即已受告
      訴人拉扯之肢體碰觸而成傷；且被告二人亦受來自告訴人
      上址店內之掃把攻擊，及潑水淋濕之強暴侮辱:
      (1)被告尤棋榕於警詢稱:「99年6月19日上午10時45分許，
        在和美鎮○○路104號，遭告訴人毆打雙手及身體並用
        熱水及水潑」等語，核與被告陳玉虹警詢陳述（警卷第
        5頁背面、第7頁背面），及被告陳玉虹於本院審理時以
        證人身分結證情形相符（本院卷第206頁）；且告訴人
        於99年6月19日上午10時48分、10時49分、10時50分許
        ，在前址中藥店，碰觸被告尤棋榕上半身手臂時，所施
        力道並非輕輕推之情，亦經本院勘驗現場光碟屬實，有
        勘驗筆錄（本院卷第81至82頁、第207頁）足稽。
      (2)再者，警方於99年6月19日11時05分到達前址後，被告
        尤棋榕即於同日11時30分至道周醫院驗傷，所開立診斷
        書有關肩頸部之傷大略記載「被告尤棋榕受左上臂、左
        肘、左前臂多處挫抓傷」；嗣被告尤棋榕於同日下午16
        時30分，再至基督教醫院驗傷結果，亦認被告尤棋榕有
        雙上肢擦傷等情，有道周醫療社團法人道周醫院受理家
        庭暴力事件驗傷診斷書及財團法人彰化基督教醫院受理
        家庭暴力事件驗傷診斷書附卷足稽（警卷第21至24頁）
        。綜上，告訴人在受被告二人拉扯並阻擋離去前，已先
        對被告尤棋榕上半身手臂部位，施以力道不小之肢體碰
        觸，而被告尤棋榕受告訴人碰觸之上半身手臂部分，經
        醫院診斷結果，確有受挫抓擦傷。
      (3)證人李秋惠於本院審理時證稱「99年6月19日在和美鎮
        ○○路104號，伊與被告二人無肢體接觸」（本院卷第1
        67頁），果爾，被告尤棋榕進入和美鎮○○路104號店
        內，迄遭推至店門口這段期間（即當日11時5分前），
        被告尤棋榕僅受來自告訴人肢體碰觸之情，即堪認定。
        而肢體碰觸易致人受傷，應為告訴人所能預見，且被告
        尤棋榕在該段期間，受告訴人碰觸部位，確有受傷，亦
        如前述，則告訴人顯有傷害被告尤棋榕之情。茲被告尤
        棋榕與告訴人係夫妻，被告尤棋榕基於夫妻關係，本可
        至告訴人住處，找告訴人談論戶籍相關問題，故告訴人
        見被告尤棋榕與陳玉虹至上址時，即以肢體碰觸方式阻
        止被告尤棋榕進入，致被告尤棋榕受傷，告訴人顯有傷
        害被告尤棋榕之犯行。
      (4)證人即共同被告陳玉虹於本院審理時證稱「伊與被告尤
        棋榕站在鐵門口...伊看到有人從鐵門裡面持掃把及雨
        傘往外戳，戳到被告尤棋榕的腳，伊看到是告訴人戳的
        」（本院卷206頁背面），而告訴人亦不否認「警卷第3
        7頁照片編號12顯示，有人從鐵門朝被告二人揮物體時
        ，告訴人在店內」（本院卷第203頁背面）」；再衡以
        當日10時57分許，確有一支不明物體，從告訴人中藥店
        半關之鐵門內伸向被告二人；同日11時0分51秒許，被
        告尤棋榕手中竟出現掃把等情，亦有照片可參（警卷第
        37頁照片編號12、警卷第38頁照片編號14）。即知被告
        尤棋榕於99年6月19日上午11時前後，在告訴人經營之
        中藥店，有受來自告訴人店內之掃把攻擊。
      (5)被告二人於警詢均稱「遭來自告訴人店內之潑水攻擊（
        警卷第1頁、第5頁背面、第7頁背面）」，而告訴人警
        詢時亦不否認「被告二人當時有伸手擋於頭部阻擋水的
        動作，且警卷所附照片編號13之地面上有水」（警卷第
        12頁）。再衡以99年6月19日10時51分許，被告二人站
        立在告訴人店門口，當時地面地板顏色較淺（警卷第36
        頁照片編號9）；但同日10時59分47秒許，被告二人所
        站立之同處地板，竟先出現兩道深色痕跡，於11時0分
        22秒許，地面復出現一小片深色痕跡（警卷第38頁照片
        編號13、第39頁照片編號15）；於11時2分14秒許，被
        告二人突然舉手在頭上，遮擋不明物體（警卷第39頁照
        片編號16），嗣11時2分24秒許，被告二人所站立地面
        地板完全呈現深色（警卷第40頁照片編號17）等情。在
        在證明，被告二人於99年6月19日上午11時5分前，在告
        訴人經營之中藥店門口，受告訴人店內之人以潑水強暴
        方式侮辱，否則豈可能在未下雨之白天，地面竟出現水
        痕，被告二人又以手遮頭？茲被告陳玉虹於審理時稱「
        伊站在店門口，水從樓下潑下來，潑到伊及尤棋榕，因
        為水直接潑下來，眼睛濕了，所以不曉得誰潑的」（本
        院卷第206頁背面）。準此，任何人立於被告陳玉虹地
        位，不免懷疑店內之人（包括告訴人），有以潑水強暴
        方式犯公然侮辱罪之嫌。
      (6)被告陳玉虹係於99年6月19日10時58分許，以000000000
        0門號，向彰化縣警察局勤務指揮中心報案，其案由為
        家庭暴力防治法之情，業據被告陳玉虹於本院審理時陳
        明（本院卷第206頁背面），並有彰化縣警察局和美分
        局100年2月8日和警分偵字第1000002479號函附中心來
        案資料足稽（本院卷第128頁至129頁）。而檢察官起訴
        被告二人之犯罪行為，經勘驗光碟，係發生於99年6月1
        9日11時5分後，亦有勘驗筆錄附卷足稽（本院卷第81頁
        至82頁），在在證明，被告二人著手起訴書所指犯行前
        ，被告尤棋榕已受告訴人肢體碰觸成傷，並經被告陳玉
        虹以電話向警方報案，而警方受理報案後，尚未馳赴現
        場處理前，被告二人復受來自告訴人店內之掃把及潑水
        攻擊，而遭潑水攻擊，常使人覺得受強暴方式之羞辱難
        堪，任何人處於被告二人處境，不免懷疑當時在告訴人
        店內之人可能涉嫌刑事犯罪，亟思報請警方逮捕處理。
（二）警方於99年6月11日10時58分受理報案後，馳赴現場處理
      前，被告二人約於11時5分後，雖有起訴書所指犯行，惟
      並無傷害及妨害自由之犯意:
      (1)告訴人於同日11時5分要離開現場之際，被告二人雖有
        拉扯告訴人，並拉住機車阻擋告訴人離開之情，已如前
        述，且警方至現場時，告訴人已不在場之情，亦據證人
        陳建友即至場處理警員結證屬實（本院卷第170頁背面
        ）。足徵，告訴人於傷害被告尤棋榕之後，於被告陳玉
        虹報警後，警方尚未到達處理前，即有意離開現場，並
        有離開現場之實際行為。
      (2)告訴人對被告尤棋榕實施肢體碰觸行為，造成被告尤棋
        榕受左上臂、左肘、左前臂多處挫抓傷，已涉犯刑法傷
        害罪責，已如前述。茲被告陳玉虹於審理時供稱「99年
        6 月19日電話報警前，看到被告尤棋榕與告訴人有肢體
        碰觸，被告尤棋榕說手臂痛，伊認為是告訴人推拉被告
        尤棋榕所致，伊見到被告尤棋榕受傷，並已報警，希望
        在警察到達之前，任何衝突當事人都不能離開，要等警
        方來處理」（本院卷210頁背面），而被告尤棋榕亦稱
        「伊希望告訴人不要離開，是因告訴人打伊，告訴人是
        現行犯，要等警察來處理」（本院卷第211頁背面），
        準此，被告二人有「阻止告訴人離開，等警方到場處理
        ，以逮逮捕現行犯」之主觀認識，當可認定。
      (3)告訴人既係在傷害被告尤棋榕後，即時被發覺，顯屬現
        行犯，此時任何人均得逕行逮捕之（刑事訴訟法第88條
        ）。復按，告訴人於本院審理時既謂「鐵門關起來時，
        我本來站在門的外面，被告尤棋榕與陳玉虹...說『不
        准走』，我就說我又沒怎樣，被告尤棋榕就在我店門前
        ，用她的右手抓我的左手，被告陳玉虹...就擋在我的
        前面，被告尤棋榕就雙手一直抓我的兩手說『不准走』
        ，抓大約1、2秒，我沒有辦法走，就改走到店門口外面
        的摩托車騎上，被告陳玉虹站在機車右後方用她的左手
        抓住機車右後把手說『你不准走』。我沒辦法只好放棄
        騎機車，然後就下來離開機車，被告陳玉虹就順勢抓住
        我右邊後臂，被告陳玉虹先放手，然後我要往前走離開
        現場，被告尤棋榕一直抓著我的右手臂，我就一直往前
        走，被告尤棋榕一直抓著我的手就是不讓我前走，所以
        我就往前走，被告尤棋榕一直抓著我的手，一直念說『
        不要走』，拖拉了約十幾公尺，被告尤棋榕才放手」等
        語。益徵，告訴人於傷害被告尤棋榕成為現行犯後，在
        警方未及至場處理前，即要離開現場，被告二人乃要求
        告訴人不准走、不要離開，告訴人仍有執意離開現場之
        情。
      (4)茲告訴人對被告尤棋榕實施傷害，經被告陳玉虹報警至
        場處理，則在警方尚未到場前，屬於現行犯之告訴人，
        經被告二人口頭勸諭「不要離開」，竟仍離開現場，此
        時任何人自可用強制力阻止告訴人離開現場，以等待警
        方至現場處理，以達逮捕目的。故被告二人縱有起訴書
        所載「於告訴人要離開時，以抓住告訴人手臂，並擋在
        機車後方，阻止告訴人牽出機車，又分別抓住告訴人右
        上臂及右前臂以阻止告訴人離開，因告訴人奮力走向菜
        市場，被告陳玉虹先行鬆手，惟被告尤棋榕仍一路拉扯
        告訴人至十多公尺之外始罷手」之行為，被告二人之上
        揭行為，不外以強制力阻止現行犯離開現場，等待警方
        至場處理，以達逮捕目的之必要行為，屬於依法令行為
        ，並不具違法性。再觀諸告訴人所提驗傷診斷書記載「
        告訴人右上臂兩側肘、兩側前臂、右手腕多處抓傷，其
        傷痕分別為4×0.5、3×1、0.7×0.3、2×0.2公分」，
        所受傷勢均集中在手臂，核與拉扯所致手臂輕微抓傷相
        符。在在證明，告訴人有離開現場之行為時，被告二人
        始拉住告訴人之手臂或機車，以阻止告訴人離開，該等
        行為顯屬阻止現行犯離開，以達逮捕目的之必要行為。
        況告訴人既執意離開現場，則被告二人施以必要強制力
        ，雙方拉扯時，不免影響告訴人行動自由，並在告訴人
        手臂上造成抓傷，而告訴人所提驗傷診斷書之傷勢，衡
        情又係拉扯所致手臂輕微抓傷。益徵，被告二人所施強
        制力，雖造成告訴人自由受妨害及手臂抓傷，惟該等結
        果，顯屬現行犯逮捕時施加必要強制力所造成，故被告
        二人顯無故意傷害或妨害告訴人自由之故意，亦堪認定
        。
八、綜上，本件被告二人雖有有阻止告訴人離開，而妨害告訴人
    騎機車，並拉扯告訴人致使告訴人受有傷害之情，惟被告二
    人係基於逮捕現行犯之意思，為阻止告訴人離開案發現場，
    等待警方處理，以達逮捕目的，所為之依法令行為，且其手
    段並未過當，未逾越必要程度，為刑事訴訟法第88條、90條
    所允許之行為，核屬刑法第21條第1項依法令之行為，其行
    為不罰，自難以妨害自由或傷害罪責相繩，故被告二人所為
    「無傷害或妨害自由犯意」之辯詞，尚屬可採。此外，復查
    無其他積極證據，足以證明被告二人確有公訴人所指妨害自
    由或傷害之犯行，揆諸首揭說明，自應為被告二人無罪之諭
    知。
據上論斷，應依刑事訴訟法第301條第1項，判決如主文。
本案經檢察官施教文到庭執行職務。
中    華    民    國   100    年    4     月    11    日
                  刑事第四庭  法  官  陳義忠
以上正本證明與原本無異。
如不服本判敘述具體理由;其未敘述上訴理由者，應於上訴期間
屆滿後20日內向本院補提理由書（均須按他造當事人之人數附繕
本）「切勿逕送上級法院」。
告訴人或被害人對於判決如有不服具備理由請求檢察官上訴者，
其上訴期間之計算係以檢察官收受判決正本之日期為準。
中    華    民    國   100    年    4     月    11    日
                              書記官  吳曉玟